---
---
title: "Modelo Predictivo de Déficit Habitacional: Enfoque de Redes Neuronales"
author: "Felipe Segovia y Tomás Urrutia"
date: "`r Sys.Date()`"
output: 
  html_document:
    theme: flatly
    toc: true
    toc_float: true
    highlight: tango
---

```{r setup, include=FALSE}
# Configuración global: Ocultamos mensajes de carga para un reporte limpio
knitr::opts_chunk$set(echo = TRUE, warning = FALSE, message = FALSE)
```

## 1. Integración (Data Merging)

Nuestro objetivo fue enriquecer la caracterización socioeconómica (CASEN) con la realidad territorial (MINVU).

**Problema Técnico:** La CASEN y el Censo/MINVU usan formatos distintos para los códigos comunales (números vs. texto), lo que impide un cruce directo.

**Solución:** Estandarización mediante el Código Único Territorial (CUT).

```{r integracion_datos, eval=FALSE}
# NOTA: Este bloque demuestra la metodología de integración utilizada.
# Se deja como referencia (eval=FALSE) para mostrar el código original de limpieza.

library(tidyverse)
library(stringr) # Para estandarización de texto
library(sf)      # Para manejo de datos espaciales (Mapas)

# 1. Carga de fuentes originales
# casen_raw <- read_sav("Base de datos Casen 2022 SPSS.sav")
# mapa_minvu <- st_read("CECYT_DEFICIT_HABIT_2023_WM.shp")

# 2. Ingeniería de Datos: Estandarización de Llave Maestra (CUT)
# Convertimos el código comunal a texto de 5 dígitos (ej: "13101") en ambas bases.
# Esto soluciona el problema de incompatibilidad de formatos.
casen_prep <- casen_raw %>%
  mutate(
    codigo_cruce = str_pad(as.character(comuna), width = 5, side = "left", pad = "0")
  )

mapa_prep <- mapa_minvu %>%
  st_drop_geometry() %>% # Convertimos el mapa a tabla de datos
  mutate(
    codigo_cruce = str_pad(as.character(COMUNA), width = 5, side = "left", pad = "0")
  )

# 3. El Cruce (Merge)
# Unimos los indicadores territoriales a cada hogar mediante la llave estandarizada.
dataset_integrado <- left_join(casen_prep, mapa_prep, by = "codigo_cruce")
```


## 2. Construcción de la Variable Objetivo (Target)

Definimos el **Déficit Habitacional** siguiendo los estándares del Ministerio.

**Criterios de Clasificación:**
* **Clase 2 (Déficit):** Hogares con Hacinamiento, Allegamiento o Vivienda Irrecuperable.
* **Clase 0 (Sano):** Hogares sin estas carencias.

```{r definicion_variables}
library(tidyverse)

# Carga de la base (simulación)
if(file.exists("Base_Final_Tesis_Definitiva.rds")) {
  df_raw <- readRDS("Base_Final_Tesis_Definitiva.rds")
} else {
  stop("Base de datos no encontrada.")
}

# OPERACIONALIZACIÓN DE LA VARIABLE DEPENDIENTE
# Traducimos los criterios normativos del MINVU a lógica de código:
df_etiquetado <- df_raw %>%
  mutate(
    # Creación de la variable a predecir
    CLASE = case_when(
      ind_hacina >= 2 ~ 2,        # Criterio 1: Hacinamiento Medio/Crítico
      allega_ext == 1 ~ 2,        # Criterio 2: Allegamiento Externo
      ind_mat == 3 ~ 2,           # Criterio 3: Materialidad Irrecuperable
      TRUE ~ 0                    # Resto: Hogares sin déficit cuantitativo
    )
  )

print("Distribución de Clases Generada:")
table(df_etiquetado$CLASE)
```


## 3. Definición de la Unidad de Análisis y Selección Final

La encuesta CASEN es una base de datos a nivel de individuos. Sin embargo, el déficit habitacional es un atributo del **Hogar**, no de la persona.

Incluir a todos los integrantes (ej: padre, madre, hijos) duplicaría la información y generaría **autocorrelación**, sesgando el modelo. Por ello, aplicamos un filtro para mantener un solo registro representativo por folio.

```{r }
# 1. FILTRO DE UNIDAD DE ANÁLISIS
# Seleccionamos un solo representante por hogar (Jefe de Hogar) para evitar duplicidad.
df_hogares <- df_etiquetado %>%
  distinct(folio, .keep_all = TRUE)

# 2. SELECCIÓN DE PREDICTORES (Feature Selection)
# Conservamos solo las variables teóricamente relevantes para el modelamiento.
df_final_modelo <- df_hogares %>%
  select(
    folio,
    CLASE,                      # Variable Dependiente (Target)
    yautcor,                    # Ingreso Autónomo
    tot_per_h,                  # Tamaño del Hogar
    esc,                        # Escolaridad
    edad,                       # Edad
    sexo,                       # Sexo
    deficit_cuantitativo_total, # Variable Territorial (MINVU)
    ind_hacina                  # Variable Habitacional (Control)
  ) %>%
  na.omit() # Eliminamos registros incompletos para asegurar calidad de datos

# 3. EXPORTACIÓN DEL DATASET CONSOLIDADO
# Guardamos este archivo limpio. Este será el "Input" para el script de la Red Neuronal.
# saveRDS(df_final_modelo, "Input_Para_Red_Neuronal.rds")

# Reporte Final
print(paste("Muestra original (Individuos):", nrow(df_etiquetado)))
print(paste("Muestra final para modelo (Hogares):", nrow(df_final_modelo)))
head(df_final_modelo)
```



`
