---
title: "Informe Técnico: Red Neuronal Déficit Habitacional"
author: "Felipe Segovia y Tomás Urrutia"
date: "`r Sys.Date()`"
output: 
  html_document:
    toc: true
    toc_float: true
    theme: flatly
    highlight: tango
---

```{r setup, include=FALSE}
# Configuración global
knitr::opts_chunk$set(echo = TRUE, warning = FALSE, message = FALSE)


```

## 1. Introducción y Carga de Datos

En esta sección se procede a la carga de la base de datos consolidada, la cual integra información socioeconómica (CASEN 2022) con indicadores territoriales del MINVU.

Se aplica un filtro metodológico crítico para establecer la **unidad de análisis correcta**, asegurando la independencia de las observaciones.

```{r carga_datos, echo=TRUE, message=FALSE, warning=FALSE}
library(tidyverse)
library(caret)
library(haven) # IMPORTANTE: Para manejar las etiquetas de la CASEN

# 1. Carga de la base maestra
# Verificamos si existe el archivo para evitar errores
if(file.exists("Base_Final_Tesis_Definitiva.rds")) {
  df_completo <- readRDS("Base_Final_Tesis_Definitiva.rds")
} else {
  stop("Error: No se encuentra el archivo 'Base_Final_Tesis_Definitiva.rds'.")
}

# 2. CORRECCIÓN MUESTRAL: INDEPENDENCIA DE OBSERVACIONES
# Se filtra la base para conservar un solo registro por Hogar (Folio),
# eliminando la duplicidad generada por los múltiples integrantes.
df_hogares <- df_completo %>%
  distinct(folio, .keep_all = TRUE)

# 3. Reporte de reducción muestral
print(paste("Muestra inicial (Individuos):", nrow(df_completo)))
print(paste("Muestra ajustada (Hogares únicos):", nrow(df_hogares)))

```



## 2. Selección de Variables

Se seleccionan las variables predictoras basándose en la literatura económica y se normalizan los datos para el correcto funcionamiento del algoritmo de Deep Learning.

* **Target:** `CLASE` (0 = Sin Déficit, 2 = Déficit Crítico).
* **Predictores:** Ingreso, Escolaridad, Tamaño del Hogar, Déficit Comunal (MINVU) y Hacinamiento.

```{r preparacion_datos}
# LIMPIEZA DE ETIQUETAS 
# Convertimos todas las variables 'haven_labelled' a números puros
df_hogares_clean <- df_hogares %>%
  haven::zap_labels()

# Selección y transformación de variables
datos_modelo <- df_hogares_clean %>%
  select(
    CLASE,                      
    yautcor,                    # Ingreso Autónomo
    tot_per_h,                  # Tamaño del Hogar
    esc,                        # Escolaridad del Jefe
    edad,                       # Edad
    sexo,                       # Sexo
    deficit_cuantitativo_total, # Variable Contextual (MINVU)
    ind_hacina                  # Índice de Hacinamiento
  ) %>%
  mutate(
    # Ahora sí podemos convertir sin errores
    CLASE = factor(ifelse(CLASE == 2, "DEFICIT", "SANO")),
    sexo = as.numeric(sexo)
  ) %>%
  na.omit() # Eliminación de casos incompletos

# Visualización de la distribución de clases
print("Distribución de clases (Antes del balanceo):")
table(datos_modelo$CLASE)
```

## 3. Entrenamiento del Modelo (Red Neuronal)

Se implementa un **Perceptrón Multicapa (MLP)** utilizando la librería `caret`.

### Metodología de Entrenamiento:
1.  **Validación Cruzada (k-fold CV):** $k=5$ para asegurar robustez estadística.
2.  **Balanceo de Clases (Up-Sampling):** Dado el desbalance natural del déficit habitacional, se aplica sobremuestreo a la clase minoritaria ("DEFICIT") durante el entrenamiento. Esto permite que el modelo aprenda a detectar casos críticos con mayor sensibilidad.
3.  **Preprocesamiento:** Centrado y escalado (Z-score) de todas las variables numéricas.

```{r entrenamiento}
# Separación Train/Test (70% - 30%)
set.seed(123) 
indice_train <- createDataPartition(datos_modelo$CLASE, p = 0.7, list = FALSE)
train_data <- datos_modelo[indice_train, ]
test_data  <- datos_modelo[-indice_train, ]

# Configuración de control
control_entrenamiento <- trainControl(
  method = "cv",        
  number = 5,           
  classProbs = TRUE,    
  summaryFunction = twoClassSummary, # Optimizar ROC
  sampling = "up",      # Balanceo de clases
  verboseIter = FALSE   
)

# Entrenamiento (nnet)
modelo_nn <- train(
  CLASE ~ .,                
  data = train_data,
  method = "nnet",          
  trControl = control_entrenamiento,
  preProcess = c("center", "scale"), 
  trace = FALSE,            
  tuneLength = 5,           
  metric = "ROC"            
)

# Resultados del entrenamiento
print(modelo_nn)
plot(modelo_nn)
```

## 4. Evaluación de Desempeño

Se evalúa el modelo con el conjunto de prueba (Test Set, 30%) que no fue visto durante el entrenamiento para garantizar una evaluación honesta.

### 4.1. Matriz de Confusión
Permite visualizar la capacidad del modelo para distinguir Verdaderos Positivos (Déficit real) y calcular métricas como Sensibilidad y Especificidad.

```{r evaluacion}
# Predicciones
predicciones_raw <- predict(modelo_nn, test_data)

# Métricas detalladas
conf_matrix <- confusionMatrix(predicciones_raw, test_data$CLASE, mode = "everything")
print(conf_matrix)
```

